臺灣臺北地方法院民事判決　　　　　　 96年度簡上字第284號
上　訴　人　甲○○
　　　　　　　　　　　　樓
被 上 訴人　乙○○
上列當事人間請求給付票款事件，上訴人對於民國96年4 月23日
本院96年度北簡字第6914號第一審判決提起上訴，本院於96年11
月8 日言詞辯論終結，判決如下：
    主      文
上訴駁回。
第二審訴訟費用新臺幣捌仟肆佰參拾元由上訴人負擔。
    事實及理由
一、被上訴人乙○○起訴主張：
  (一)上訴人甲○○前簽發發票日均95年7 月3 日、票面金額各新
    臺幣（下同）26萬元、付款人均臺灣中小企業銀行松江分行
    、受款人均為丙○○之票號AS0000000 號、AS0000000 號支
    票2 張（下稱系爭支票），透過被上訴人持之向丙○○借款
    ，經就票面金額52萬元預先扣除利息2 萬元及被上訴人之20
    00元交通費後，交付現金49萬8000元。嗣因上訴人無力清償
    前開借款債務，經被上訴人代上訴人清償52萬元後，丙○○
    即將系爭支票均背書轉讓予被上訴人。詎被上訴人屆期向付
    款人為付款之提示，均遭退票且追索無效，迄今共積欠票款
    52萬元未清償，為此請求上訴人給付上開金額之票款，及自
    96年1 月24日起至清償日止，按年息6%計算之利息。
  (二)依上訴人所陳，已自認系爭支票係為「借款」而簽發交付，
    且於借款當時，被上訴人已對之表明「須向友人周轉」，足
    證被上訴人主張向丙○○調得現款之情確為事實。而上訴人
    於原審先陳述：票據是其前夫要其開予丙○○，因其前夫要
    與被上訴人借錢，繼又改稱不是其前夫王健雄跟被上訴人借
    錢；又其先於原審主張系爭支票是交付王健雄，惟於二審卻
    主張系爭支票乃交付予被上訴人，說詞反覆不一，所言不足
    採信。實則，本件係上訴人向被上訴人借款，並非王健雄向
    被上訴人借款，此可由上訴人承認系爭支票係因借款而簽發
    交付被上訴人足證；且倘由王健雄開口借款，依理王健雄應
    於支票上背書以示負責，然系爭支票並無王健雄之背書。再
    依上訴人所提以房屋向銀行貸款150 萬元之事，足見其涉入
    甚深，本件借款係上訴人一人所為，鼓吹、介紹被上訴人向
    上海銀行信義分行貸款者亦係上訴人，可證上訴人乃開口借
    款之人。而因上訴人辦理銀行貸款尚未有結果前，表示急需
    50萬元，被上訴人乃同意代為找人借款，嗣找到丙○○允為
    借款，被上訴人遂向上訴人表示錢是丙○○借的，並自丙○○處取得現金後交付上訴人；上訴人則簽發系爭支票，抬頭
    載明丙○○，交付被上訴人轉交丙○○收執。故上訴人簽發
    、交付系爭支票，與前述銀行貸款並無任何關聯，亦無被上
    訴人欺騙上訴人先簽支票之情事。嗣上訴人無力償還，被上
    訴人始於95年12月19日先代為還款52萬元予丙○○。
二、上訴人則以：其簽發系爭支票，乃因上訴人之前夫王建雄向
    被上訴人借款50萬元，被上訴人答應向友人週轉借款，惟稱
    須上訴人開出同額支票擔保。上訴人本不願簽發，因被上訴
    人同意將其名下房地提供擔保向上海商業銀行信義分行辦理
    借款，嗣借款核撥即可清償前揭借款取回系爭支票，故上訴
    人始簽發系爭支票2 紙。詎上訴人簽發系爭支票後被上訴人
    即拒絕提供房地擔保，致上訴人之前夫無法向銀行貸得款項
    如期還款，被上訴人再以善意持票人身分對上訴人主張票據
    權利，其目的乃其明知上訴人名下有不動產，且已圖謀許久
    ，適逢上訴人之前夫有資金之需求，順勢設下圈套，而詐欺
    上訴人簽發系爭支票，其取得系爭支票確出於惡意。是依票
    據法第十四條第一項規定及最高法院69年台上字第453 號判
    例意旨，被上訴人自不得主張票據權利。
三、原審判命上訴人應給付被上訴人52萬元，及自96年1 月24日
    起至清償日止，按年息6%計算之利息，上訴人不服，提起上
    訴，於本院聲明：(一)原判決廢棄；(二)被上訴人在第一審之訴
    駁回。被上訴人答辯聲明：上訴駁回。
四、被上訴人起訴主張上訴人簽發系爭支票，並取得現金49萬80
    00元，惟迄今所借款項均未清償，支票亦均退票等情，為兩
    造所不爭執，並有支票及退票理由單各2 張在卷足稽，堪認
    為實在。至上訴人抗辯款項非其所用，且被上訴人取得系爭
    支票係出於詐欺，實際借款人亦非丙○○，兩造間乃直接之
    票據關係云云，則經被上訴人以上詞置辯。從而，本件爭點
    厥為：(一)被上訴人取得票據是否出於惡意？(二)兩造間是否為
    直接之票據關係？
五、按票據債務人不得以自己與發票人或執票人之前手間所存抗
    辯之事由，對抗執票人。但執票人取得票據出於惡意者，不
    在此限；又按以惡意或有重大過失取得票據者，不得享有票
    據上之權利，票據法第十三條、第十四條第一項固分別定有
    明文。惟第十三條但書之規定，係指執票人出於惡意，自有
    正當處分權人之手，受讓票據時，票據債務人得以自己與發
    票人或執票人之前手間所存人的抗辯之事由，對抗執票人（
    67年臺上字第1862號判例參照）；至同法第十四條第一項所
    謂以惡意或有重大過失取得票據者，則指明知或可得而知轉
    讓票據之人，就該票據無權處分而仍予取得者而言（52年臺
    上字第1987號判例參照），先予敘明。查，證人即上訴人前
    夫、被上訴人夫與前妻之子王健雄於原審具結證述：「（問
    ：是否看過系爭支票？）我有看過。是我向被告借的支票。
    在95年5 月份，我在外面有債務．．後母答應向銀行借款，
    後來款項沒有撥下來之前，我因為債務急迫，向原告先借50
    萬元，原告叫我開支票向她的朋友週轉。」（見原審卷96年
    4 月12日筆錄）等語，核與證人丙○○於本院審理時結證所
    稱：「我不認識上訴人，只認識被上訴人．．我們兩人會彼
    此週轉。（問：去年7 月間，被上訴人是否曾經向妳調過錢
    ？）是6 月份，調50萬元．．我不認識甲○○，所以我告訴
    被上訴人說我只認乙○○，不認甲○○．．梁說何會開票給
    我，但是我有告訴梁說票可擺我這裡，但如果遭退票，我不
    負責，我要梁負責．．有約定利息為2 萬元，所以票才開52
    萬元。7 月3 日我要軋票時梁叫我不要軋，他說何還沒有錢
    可以還，她會想辦法給我，結果到了12月梁才還給我52萬元
    ，我就將票還給梁。（問：提示證一之2 張支票，你說的是
    否就是這2 張支票？背面丙○○之簽名是否你親簽？印章是
    否你所蓋？）是的，是的，是的。」（見96年10月15日筆錄
    ），除借款人究為證人王健雄抑或為上訴人部分，略有出入
    外，實大致相符。而本院考量證人丙○○於本件僅識被上訴
    人，並自承：「被上訴人說是甲○○要用錢」（見同上筆錄
    ），顯見其對於實際借款者為何人悉聽被上訴人之詞，尚難
    認係確實知悉；而證人王健雄乃擬借款之人，所為本件係由
    其借款之證言，當較可採。被上訴人所稱本件借款人係上訴
    人云云，尚無足憑。再者，本院審酌被上訴人之臺灣銀行桃
    園分行、台北三張犁郵局帳戶，於證人王健雄所稱95年5 月
    擬借款之時至同年7 月3 日即所載支票發票日期間，被上訴
    人之結存餘額至多僅分別為2 萬3480元、10萬2068元，有臺
    灣銀行桃園分行96年9 月26日桃園營字第09600064721 號函
    、臺灣郵政股份有限公司96年9 月28日儲字第0960728322號
    函所附歷史交易明細附卷可按，顯不足支應本件實際交付金
    額49萬8000元，且系爭支票背面確均有證人丙○○之背書等
    情，綜合判斷之，認本件應係證人王健雄持上訴人簽發之系
    爭支票，經被上訴人向證人丙○○借款，嗣因王健雄無力清
    償，由被上訴人代為清償後，丙○○遂將系爭支票背書轉讓
    予被上訴人。從而，兩造間並非票據之直接當事人，洵堪認
    定。次查，上訴人自認將系爭支票交付其前夫用以借款，顯
    有為其借款擔保之意思，且不爭執確曾取得借款，足見本件
    票據之原因關係存在，丙○○就系爭票據並非無權處分之人
    ；又被上訴人係於向丙○○清償票款52萬元後，始經丙○○
    背書轉讓而取得系爭票據一情，並經證人丙○○證述明確，
    揆諸上開規定及判例意旨，尚難認被上訴人之取得票據上權
    利，係出於惡意。上訴人所辯被上訴人詐欺其簽發票據，為
    惡意取得票據者云云，殊無足採。而兩造間既非票據之直接
    關係，被上訴人之取得票據亦難認係出於惡意，均經本院認
    定如前，是縱上訴人所辯借款非其所用一情為真，亦尚不足
    執為對抗被上訴人。
六、綜上，本件上訴人所辯均無可採；其既簽發系爭支票，即應
    依票載文義擔保支票之支付。從而，被上訴人本於票據關係
    ，請求上訴人給付52萬元，及自96年1 月24日起至清償日止
    ，按年息6%計算之利息，洵無不合，應予准許。原審判決被
    上訴人如數給付，並無違誤，上訴意旨請求廢棄改判，為無
    理由，應予駁回其上訴。
七、上訴人應負擔之訴訟費用即第二審裁判費為8430元。
據上論結，本件上訴為無理由，依民事訴訟法第四百三十六條之
一第三項、第四百四十九條第一項、第七十八條、第八十七條第
一項，判決如主文。
中　　華　　民　　國　　96　　年　　11　　月　　22　　日
                  民事第四庭  審判長法　官　劉坤典
                                    法  官  賴武志
                                    法　官　王幸華
以上正本係照原本作成。
本判決不得上訴。
中　　華　　民　　國　　96　　年　　11　　月　　22　　日
                                    書記官  江虹儀
